【裁判字號】    99,訴,79
【裁判日期】    990323
【裁判案由】    返還不當得利
【裁判全文】
臺灣高雄地方法院民事判決                99年度訴字第79號
原      告  甲○○
被      告  乙○○○
訴訟代理人  鄧國璽律師
上列當事人間請求返還不當得利事件，本院於民國99年3 月9 日
言詞辯論終結，判決如下：
    主  文
原告之訴駁回。
訴訟費用由原告負擔。
    事 實 及 理 由
壹、程序部分：原告經合法通知，無正當理由，遲誤言詞辯論期
    日，經核並無民事訴訟法第386 條所列各款情形，爰依被告
    之聲請，由其一造辯論而為判決。
貳、實體部分：
一、原告主張：兩造係姐妹，訴外人巫陸桃為兩造母親，兩造本
    應共同扶養巫陸桃，惟被告除於農曆過年偶爾給付紅包外，
    未曾負扶養義務，受有未支出扶養費之利益，並致原告受有
    支出扶養費之損害，原告自得請求被告返還自民國83年4 月
    9 日起至94年2 月7 日止，合計新臺幣（下同）631,215 元
    。為此，爰依民法第179 條規定，提起本訴等語。並聲明求
    為判命被告應給付原告631,215 元，及自起訴狀繕本送達翌
    日起至清償日止，按年息5%計算之利息。
二、被告則以：伊欲使母親生活無虞，乃於81年間將所有坐落於
    高雄縣橋頭鄉○○段0522地號（應有部分279720/0000000）
    、同段532 地號（應有部分1/4 ），及同段533 地號（應有
    部分1/4 ）等3 筆價值高達2,567,360 元之土地，以贈與為
    原因移轉登記至母親名下，由其自行收益維生。另其生前尚
    擁有高雄市○○區○○街64之1 號房地（下稱系爭房地），
    系爭房地於94年間仍有5,424,000 元之價值，足認母親能以
    自己財產維持生活。又伊逢年過節均有給付現金予母親，並
    時而寄匯現金予其使用，其生前使用之輪椅5,800 元、醫療
    費用15,768元及過世後之喪葬費323,600 元、骨灰罐25,000
    元等費用均由伊全數負擔。原告因基於個人財務需求，由訴
    外人即原告配偶黃有得為借款人，提供系爭房地為擔保，向
    銀行借貸，並設定最高限額抵押636 萬元，嗣未繳納本息，
    系爭房地乃遭拍賣，今原告反向伊請求分擔扶養費，即屬無
    據等語，資為抗辯。並聲明求為判決駁回原告之訴。
三、兩造對於下列事項不予爭執，並有戶籍謄本、土地登記謄本
    及財政部高雄市國稅局財產歸屬資料清單在卷可稽：
  (一)兩造為姐妹關係，訴外人巫陸桃之扶養義務人為兩造，巫陸
    桃於94年2 月7 日死亡。
  (二)被告主張81年間將其名下高雄縣橋頭鄉○○段(一)522 地號（
    重測前為五里林段358-19）(二)532 地號（重測前為五里林段
    358-34）(三)533 地號（重測前358-5 ）等土地之應有部分，
    移轉予巫陸桃所有，前開土地價值2,567,360 元。
  (三)系爭房地為巫陸桃所有，於85年間，經原告配偶黃有得提供
    為擔保品，向銀行貸款636 萬元，並設定最高限額抵押權，
    嗣因未繳納本息，致遭拍賣。
  (四)如認被告應負扶養義務，同意原告主張依據高雄市市民94年
    度平均每人每月最低消費支出9,711 元為計算基礎，計算自
    83年4 月9 日起至94年2 月7 日止之扶養費用。
四、兩造爭執之事項：原告是否有為被告墊付巫陸桃之扶養費（
    含巫陸桃是否有「不能維持生活」之情狀）？
五、本院之判斷：
  (一)按受扶養權利者，以「不能維持生活」而「無謀生能力」者
    為限，民法第1117條第1 項定有明文。雖同條第2 項復規定
    ，前項「無謀生能力」之限制，於直系血親尊親屬，不適用
    之。然卻不得因而謂「不能維持生活」之限制，不在適用之
    列（最高法院86年度台上字第3415號及96年度台上字第2823
    號裁判要旨參照）。又所謂「不能維持生活」，係指無財產
    足以維持生活而言。易言之，如以自己財產維持生活者，自
    無受扶養之權利（最高法院81年度台上字第504 號裁判要旨
    及62年度第2 次民庭庭推總會決議參照）。
  (二)經查，兩造母親巫陸桃為10年1 月16日出生，於83年4 月9
    日時已高齡73歲，惟被告於81年5 月間以贈與為原因，並於
    同年6 月22日將其名下坐落高雄縣橋頭鄉○○段(一)522 地號
    （重測前為五里林段358-19）(二)532 地號（重測前為五里林
    段358-34）(三)533 地號（重測前358-5 ）等筆價值2,567,36
    0 元之土地之所有權應有部分移轉登記予巫陸桃，有土地登
    記謄本及財政部高雄市國稅局財產歸屬資料清單附卷可稽（
    本院卷第45至53頁）。另巫陸桃名下之系爭房地尚於85年間
    經原告之夫黃有得提供為擔保品，向銀行設定抵押權金額為
    636 萬元，實際貸得金額為530 萬元，並有元大國際資產管
    理股份有限公司檢送之抵押權設定契約書暨借據影本、增補
    約據及放款短查詢單等件在卷可憑（本院卷第95頁以下），
    而該筆530 萬元之貸款資金流向及用於何處，原告始終未能
    提出具體確切說明，衡情若巫陸桃實際取得530 萬元之貸款
    所得，應無不能維持生活之情狀。再者，原告復自承巫陸桃
    於94年2 月7 日死亡前，曾短暫領過每月3,000 元之老人年
    金（本院卷第143 頁筆錄），及被告農曆過年偶爾給付巫陸
    桃紅包，及對被告表示巫陸桃生前使用之輪椅5,800 元、醫
    療費用15,768元及過世後之喪葬費323,600 元、骨灰罐25,0
    00元等費用均由伊全數負擔等情復不爭執。綜上足見，其母
    巫陸桃名下既有前開不動產，應尚有獨立經濟能力，並無「
    不能維持生活」之情狀。
  (三)另原告主張自83年4 月9 日起至94年2 月7 日止，巫陸桃均
    與原告同居，由其照顧，生活費用等均由其支出，且系爭房
    地係由其出資購置，其需要用錢自得以之為擔保品借貸云云
    ，然原告並未提出任何相關之具體事證供本院審酌，況縱認
    原告有為巫陸桃支出相當之款項，則該等費用之性質是否屬
    於同住之租金或是有關前開借貸款項清償之用，亦非無疑，
    故原告主張巫陸桃之生活費用均由其負擔，尚屬可疑，難以
    遽信。
六、綜上所述，兩造母親巫陸桃於原告主張被告應負扶養費用期
    間，既有財產足以維持生活，自無受扶養之權利，原告復未
    能舉證證明有於上開期間代墊支出其母巫陸桃之扶養費，從
    而，原告依不當得利之法律關係，請求被告給付自83年4 月
    9 日起至94年2 月7 日止所謂墊付之扶養費631,215 元，及
    自起訴狀繕本送達翌日起加計法定遲延利息，自無理由，應
    予駁回。
七、本件事證已臻明確，兩造其餘之攻擊防禦方法及舉證（如原
    告雖於本件言詞辯論終結後，具狀聲請再開辯論程序，然查
    原告仍未提出有關其為母親巫陸桃支出扶養費，或為被告代
    墊巫陸桃之扶養費，及巫陸桃於系爭房地貸款後，有何不能
    維持生活之情狀等攸關本案爭點事實之證據供本院調查審酌
    ，反而爭執兩造父親遺骨遷葬事宜及系爭房地拍定後價款之
    分配等節），經核與判決結果不生影響，爰不予逐一論駁且
    不另再開言詞辯論程序，附此敘明。
八、據上論結，本件原告之訴為無理由，依民事訴訟法第78條，
    判決如主文。
中    華    民    國    99    年    3     月    23    日
                  民事第七庭  法  官  蘇姿月
以上正本證明與原本無異。
如不服本判決，應於判決送達後20日內向本院提出上訴狀並表明
上訴理由，如於本判決宣示後送達前提起上訴者，應於判決送達
後10日內補提上訴理由書（均須按照他造當事人之人數提出繕本
）。
中    華    民    國    99    年    3     月    23    日
                              書記官  林秀敏

司法院資訊處製作；財團法人民間司法改革基金會備份。
